ACORDAO-COMPLETO-2550754

ACÓRDÃO 2091/2022 ATA 36/2022 - PLENÁRIO

VISTOS, relatados e discutidos estes autos em que se aprecia o agravo contra despacho que admitiu o processamento de pedido de reexame interposto pela União, conferindo efeito suspensivo ao subitem 9.1 do Acórdão 1536/2021-TCU-Plenário,
ACORDAM os Ministros do Tribunal de Contas da União, reunidos em sessão do Plenário, diante das razões expostas pelo Relator, em:
9.1. nos termos do art. 289 do Regimento Interno do TCU, conhecer do agravo e negar-lhe provimento;
9.2. indeferir o pedido de restituição dos autos à Serur para exame de admissibilidade do item 9.4 do Acórdão 1536/2021-TCU-Plenário;
9.3. reformar a parte final do item 3 do despacho de peça 121, dispensando a remessa dos autos ao parquet;
9.4. dar ciência deste acórdão à agravante.

Agravo contra despacho que admitiu o processamento de pedido de reexame interposto pela União e conferiu efeito suspensivo ao subitem 9.1 do Acórdão 1.536/2021-TCU-Plenário.

Secretaria-Geral da Presidência da República.

3. Agravante: União.

Jorge Oliveira.

13.1. Ministros presentes: Benjamin Zymler (na Presidência), Walton Alencar Rodrigues, Augusto Nardes, Bruno Dantas (Relator) e Jorge Oliveira.
13.2. Ministro que alegou impedimento na Sessão: Jorge Oliveira.
13.3. Ministros-Substitutos convocados: Augusto Sherman Cavalcanti e Weder de Oliveira.

ACORDAO-COMPLETO-2565663

Acórdão 2612/2022 - Plenário

BRUNO DANTAS

Ministro Bruno Dantas.

Trata-se de acompanhamento autuado com o objetivo de monitorar o cumprimento do Acórdão 1263/2019-TCU-Plenário (peças 5-7) , proferido nos autos do TC Processo 015.567/2018-4, e consolidar os resultados das fiscalizações que trataram de entraves ao ambiente de negócios e à produtividade e competitividade das empresas brasileiras no período de 2019/2020.
No presente monitoramento, o Tribunal, por meio do Acórdão 1536/2021-TCU-Plenário, relatado pelo Ministro Vital do Rêgo, decidiu (peças 99-101) :
" (...) 
9.1 determinar à Casa Civil da Presidência da República, com fundamento no art. 1º, inciso I, alíneas 'a' e 'd', do Decreto 9.979/2019, que, em articulação com a Secretaria-Geral da Presidência da República, o Ministério da Economia e a Controladoria Geral da União, em até cento e vinte dias, elabore plano de ação, nos termos do §§ 3º e 4º do art. 7º da Resolução-TCU 315/2020, que contemple a indicação das ações a serem tomadas, responsáveis e prazos, para permitir a implementação das recomendações oriundas do Acórdão 1263/2019-TCU-Plenário e pendentes de cumprimento, bem como para enfrentar as principais causas responsáveis pela ocorrência dos seguintes achados:
a) falta de transparência e controle nos atos públicos de liberação, de alto impacto econômico, administrados pelo governo federal (Achado 4.1) ;
b) estruturas e processos de fiscalização regulatória dos órgãos e entidades do governo federal não aderentes às boas práticas internacionais, impondo ônus excessivo ao setor produtivo (Achado 4.2) ;
c) não observância de prazos normativos de atividades executadas pela administração federal com impacto no setor produtivo, prejudicando o planejamento privado e onerando empresas e consumidores (Achado 4.3) ; e
d) governança de processos com alto impacto econômico que envolvem mais de um órgão ou entidade federais para sua execução apresenta resultados deficientes, com ônus relevantes para os agentes econômicos usuários (Achado 4.4) .
9.2 considerar atendidas as recomendações dos itens 9.1.2.1 e 9.2.1 do Acórdão 1263/2019-TCU-Plenário;
9.3 considerar em atendimento as recomendações dos itens 9.1.1.1, 9.1.1.2, 9.1.1.3.1 do Acórdão 1263/2019-TCU-Plenário;
9.4 considerar não atendidas as recomendações dos itens 9.1.1.3.3 e 9.1.2.2 do Acórdão 1263/2019-TCU-Plenário;
9.5 considerar prejudicadas as recomendações constantes dos itens 9.1.1.3.2, 9.1.1.4.1, 9.1.1.4.2, 9.1.1.4.3 e 9.2.2 do Acórdão 1263/2019-TCU-Plenário;
 (...) "
Contra o Acórdão 1536/2021-TCU-Plenário, a União, por intermédio da Casa Civil e da Secretaria-Geral da Presidência, interpôs pedido de reexame, requerendo a reforma dos subitens 9.1, 9.3 e 9.4 desse julgado (peça 112) .
No exame de admissibilidade, a Secretaria de Recursos (Serur) propôs conhecer do pedido de reexame apenas quanto à impugnação do subitem 9.1 do Acórdão 1536/2021-TCU-Plenário (peça 117) . Quanto aos demais subitens, entendeu não ser cabível o recurso, tendo em vista que não haveria rediscussão de questões de mérito ou imposição de sanção, conforme preceitua o art. 278, § 5º, do Regimento Interno do TCU:
"Art. 278. O relator do recurso apreciará sua admissibilidade e fixará os itens do acórdão sobre os quais ele incide, na hipótese e para os fins do § 1º do art. 285, em prazo a ser definido em ato normativo, após exame preliminar da unidade técnica. 
 (...) 
§ 5º Não se conhecerá de recurso contra deliberação proferida em sede de monitoramento de acórdão do Tribunal em que não tenham sido rediscutidas questões de mérito, nem imposto nenhum tipo de sanção."
Acolhi a proposta da unidade instrutora e admiti o processamento do recurso, conferindo efeito suspensivo em relação ao item 9.1 do Acórdão 1536/2021-TCU-Plenário. Determinei, ainda, que os autos a ela retornassem para expedição das determinações pertinentes e instrução, com posterior envio ao Ministério Público junto ao TCU para manifestação (peça 121) .
O processo foi então incluído na pauta da sessão de 17/11/2021 para julgamento do pedido de reexame. No dia anterior, a União interpôs agravo contra o meu despacho de admissibilidade relativo ao pedido de reexame, com o seguinte teor (peça 127) : 
"Inicialmente, é de se ressaltar que a Advocacia-Geral da União, embora legitimamente representando os interesses dos órgãos elencados na epígrafe no pedido de reexame (peça 113) , não foi regularmente intimada da decisão que, acolhendo exame de admissibilidade feito pela Serur, admitiu o processamento do recurso, conferindo efeito suspensivo somente ao item 9.1 do acórdão recorrido (peça 121) . Sendo assim, compreende-se que a intimação feita somente a um dos órgãos representados (OFÍCIO 45041/2021-TCU/Seproc - peça 122) é nula, uma vez que deixou de intimar o procurador legitimamente constituído nos autos. 
Sob outro aspecto, o exame de admissibilidade feito pela Serur (peça 117) , acolhido por Vossa Excelência, não analisou a admissibilidade do recurso relativamente ao item 9.4 do Acórdão 1536/2021-TCU-Plenário, conforme excerto a seguir: 
Quanto aos itens 9.2 e 9.3, não há que se conhecer do recurso, nos termos do mencionado dispositivo regimental, já que o Acórdão impugnado cuida apenas de monitoramento do Acórdão 1263/2019-TCU-Plenário e, em relação aos referidos itens, não houve rediscussão de questões de mérito nem imposição de sanção. 
Com efeito, o item 9.3 do acórdão não foi objeto do pedido de reexame, mas sim o item 9.4, que não restou analisado pela área técnica competente e, por conseguinte, não integrou a decisão de admissibilidade de Vossa Excelência. Assim, velando pela regularidade procedimental, requer o retorno dos autos à Serur para que seja refeita a análise de admissibilidade quanto ao item 9.4 do acórdão recorrido.
Sobre os itens 9.3 e 9.4 do acórdão recorrido, com a devida vênia, é evidente a sucumbência da União, uma vez que foram consideradas desatendidas (ou parcialmente) determinações dessa C. Corte de Contas, de modo que requer seja o pedido de reexame conhecido e provido nesses pontos também. 
Por aplicação do princípio da fungibilidade recursal, requer que a presente petição seja recebida como agravo, na forma do art. 289 do RITCU quanto aos itens 9.3 e 9.4 do acórdão recorrido, pugnando para que seja reformada a decisão da peça 121, recebendo e conferindo efeito suspensivo ao pedido de reexame para incluir tais itens. O presente pedido, reafirme-se, é tempestivo, uma vez que não foi dada ciência ao procurador legitimamente constituído dos autos da decisão ora agravada. 
Ainda, o feito foi incluído em pauta sem que fosse cumprida a determinação final do despacho de Vossa Excelência que admitiu o recurso, qual seja, 'encaminhem-se os autos à Secretaria de Recursos, para expedição das comunicações pertinentes e instrução, e posteriormente ao Ministério Público junto ao TCU, para manifestação'. Assim, antes da inclusão em pauta, devem os autos ser encaminhados ao Ministério Público junto ao TCU, o que não foi providenciado in casu. 
Portanto, o processo deve ser excluído da pauta de julgamento da sessão do Plenário do dia 17 de novembro pf., para o fim de que sejam tomadas as providências de saneamento acima requeridas, bem como para que seja reconsiderada a decisão que conheceu do pedido de reexame, especificamente quanto à admissibilidade dos itens 9.3 e 9.4 do acórdão recorrido."
Em 16/11/2021 o processo foi excluído da pauta de julgamento da sessão do Plenário que ocorreria em 17/11/2021.
	É o relatório.

Raul Pereira Lisboa, Advogado da União, na qualidade de Diretor do Departamento de Assuntos Extrajudiciais.

Não atuou.

ACOMPANHAMENTO. MONITORAMENTO DO ACÓRDÃO 1.263/2019-TCU-PLENÁRIO. CONSOLIDAÇÃO DOS RESULTADOS DE AUDITORIAS NO BIÊNIO DE 2019/2020. AVALIAÇÃO DAS AÇÕES DO GOVERNO FEDERAL QUE IMPACTAM NEGATIVAMENTE O AMBIENTE DE NEGÓCIOS. MELHORIA DO ARCABOUÇO REGULATÓRIO. RECOMENDAÇÕES NÃO ATENDIDAS. PLANO DE AÇÃO. DETERMINAÇÃO. PEDIDO DE REEXAME. CONHECIMENTO. AGRAVO. CONHECIMENTO E NÃO PROVIMENTO.

RELATÓRIO DE ACOMPANHAMENTO (RACOM)

Secretaria de Recursos (Serur); Secretaria de Controle Externo do Desenvolvimento Econômico (SecexDesenvolvimento).

Trata-se de acompanhamento autuado com o objetivo de monitorar o cumprimento do Acórdão 1263/2019-TCU-Plenário (peças 5-7) , proferido nos autos do TC Processo 015.567/2018-4, e consolidar os resultados das fiscalizações que trataram de entraves ao ambiente de negócios e à produtividade e competitividade das empresas brasileiras no período de 2019/2020.
Por meio do Acórdão 1536/2021-TCU-Plenário (peça 99) , o TCU, ao apreciar o relatório de acompanhamento, expediu determinações à Casa Civil da Presidência da República, bem como verificou o cumprimento das recomendações que haviam sido feitas pelo Acórdão 1263/2019-TCU-Plenário, considerando atendida parte delas, algumas ainda em atendimento e outras não atendidas.
Contra o Acórdão 1536/2021-TCU-Plenário, a União, por intermédio da Casa Civil e da Secretaria-Geral da Presidência, interpôs pedido de reexame, requerendo a reforma dos subitens 9.1 (que expediu determinações à Casa Civil) , 9.3 (que considerou em atendimento três recomendações) e 9.4 (que considerou não atendidas duas recomendações) dessa decisão.
No exame de admissibilidade, a Secretaria de Recursos (Serur) propôs conhecer do pedido de reexame apenas quanto à impugnação do subitem 9.1 do Acórdão 1536/2021-TCU-Plenário. Quanto aos demais subitens, entendeu não ser cabível o recurso, tendo em vista que não haveria rediscussão de questões de mérito ou imposição de sanção, conforme preceitua o art. 278, § 5º, do Regimento Interno do TCU.
Acolhi a proposta da unidade instrutora e admiti o processamento do recurso, conferindo efeito suspensivo em relação ao item 9.1 do Acórdão 1536/2021-TCU-Plenário. Determinei, ainda, que os autos a ela retornassem para expedição das determinações pertinentes e instrução, com posterior envio ao Ministério Público junto ao TCU para manifestação (peça 121) .
O processo foi então incluído na pauta da sessão de 17/11/2021 para julgamento do recurso. No dia anterior, a União interpôs agravo contra o despacho que admitiu o pedido de reexame. 
A agravante alegou que a intimação feita ao Secretário-Executivo da Secretaria-Geral da Presidência da República acerca do despacho de admissibilidade seria nula por não ter sido dirigida ao procurador legitimamente constituído nos autos. 
Argumentou que não houve análise de admissibilidade do recurso em relação ao subitem 9.4 da decisão impugnada, que considerou não atendidas as recomendações insertas nos subitens 9.1.1.3.3 e 9.1.2.2 do Acórdão 1263/2019-TCU-Plenário.
Suscitou que, de forma contrária ao que determinei no despacho que admitiu o pedido de reexame, o Ministério Público junto ao TCU não teria sido ouvido depois da instrução de mérito da Serur e antes da inclusão do processo em pauta.
Assim, pugnou para que o despacho fosse reformado, de modo a conhecer do pedido de reexame em relação aos subitens 9.3 e 9.4 do Acórdão 1536/2021-TCU-Plenário, conferindo-lhes efeito suspensivo. Requereu, ainda, que previamente à inclusão do pedido de reexame em pauta de julgamento, os autos sejam encaminhados ao MPTCU.
Na oportunidade, finalizou requerendo a retirada do processo da pauta ou, alternativamente, a produção de sustentação oral.
Em 16/11/2021 o processo foi excluído da pauta de julgamento da sessão plenária de 17/11/2022. 
Feita esta introdução, passo ao exame do agravo.
Considerando que não houve comunicação do despacho que admitiu o pedido de reexame ao advogado constituído nos autos, resta prejudicado o exame de tempestividade do agravo. Nesse sentido, uma vez satisfeitos os demais requisitos estabelecidos no art. 289 do Regimento Interno, o agravo deve ser conhecido.
Quanto ao mérito, entendo ser o caso de negar provimento. 
O agravante argumenta que haveria nitidamente sucumbência da União em relação aos itens 9.3 e 9.4 do acórdão agravado. Requereu, portanto, em relação a esses itens, a reforma do despacho a fim de conhecer do pedido de reexame em relação a eles, conferindo-lhes efeito suspensivo.
Argumenta ainda que o exame de admissibilidade promovido pela Serur teria deixado de se manifestar quanto ao pedido de reexame relativo ao item 9.4 do Acórdão 536/2021-TCU-Plenário, razão pela qual pleiteia o retorno dos autos à Serur para que seja refeita a análise de admissibilidade quanto a esse ponto.
Ocorre que o Regimento Interno do TCU é explícito quanto à impossibilidade do conhecimento de recurso contra deliberação proferida em sede de monitoramento de acórdão do Tribunal em que não tenham sido rediscutidas questões de mérito nem imposto sanção.
Tal questão foi abordada no exame de admissibilidade da Serur, que transcreveu a decisão recorrida, assim como o art. 278, § 5º, do Regimento Interno do TCU, para concluir que o único item do Acórdão 1536/2021-TCU-Plenário em que houve rediscussão de mérito foi o item 9.1, uma vez que foi expedida nova determinação.
Por imperativo lógico, é inviável o conhecimento do pedido de reexame quanto aos demais itens do Acórdão 1536/2021-TCU-Plenário (9.2, 9.3, 9.4 e 9.5) .
Transcrevo, por oportuno, o art. 278, § 5º, do Regimento Interno do TCU (destaques acrescidos) :
"Art. 278. O relator do recurso apreciará sua admissibilidade e fixará os itens do acórdão sobre os quais ele incide, na hipótese e para os fins do § 1º do art. 285, em prazo a ser definido em ato normativo, após exame preliminar da unidade técnica.
 (...) 
§ 5º Não se conhecerá de recurso contra deliberação proferida em sede de monitoramento de acórdão do Tribunal em que não tenham sido rediscutidas questões de mérito, nem imposto nenhum tipo de sanção."
A vedação insculpida no parágrafo 5° acima transcrito foi incluída no Regimento Interno a partir de processo administrativo em que foi examinada a possibilidade de interposição de recurso contra deliberação proferida pelo Tribunal em processo de monitoramento, objetivando subsidiar a fixação de entendimento pelo TCU, em cumprimento ao item 9.7 do Acórdão 539/2005-TCU-Plenário.
Assim, por meio do Acórdão 949/2007-TCU-Plenário, o TCU sedimentou esse entendimento e determinou a sua inclusão em dispositivo regimental. Transcrevo, por oportuno, trecho do voto condutor em que o eminente ministro Augusto Nardes abordou a questão:
"4.	Consoante a moderna doutrina acerca do tema (Nery Junior, Nelson. In: Princípios Fundamentais - Teoria Geral dos Recursos. São Paulo: Editora Revista dos Tribunais, 2000, p. 240) , "os pressupostos intrínsecos são aqueles que dizem respeito à decisão recorrida em si mesmo considerada. Para serem aferidos, leva-se em consideração o conteúdo e a forma da decisão impugnada. De tal modo que, para proferir-se o juízo de admissibilidade, toma-se o ato judicial impugnado no momento e da maneira como foi prolatado."
5.	Ora, em processo de monitoramento em não tenham sido rediscutidas questões de mérito nem impostas sanções, não há que se falar, em princípio: i) em partes no sentido estrito, constituindo qualquer lide; ii) em legitimidade para recorrer e; iii) em interesse jurídico para impugnar a decisão. Como consectário lógico, resta prejudicada a possibilidade de intervenção de terceiro, a menos que fosse demonstrado, pelo pretenso recorrente, o liame existente entre a decisão proferida em sede do monitoramento e o prejuízo que esta porventura tenha lhe causado, o que não verifico na análise do tema constante dos autos. Como não há rediscussão de mérito ou sanção, julgo que inexiste tal liame e a única possibilidade de suposto prejuízo de terceiro estaria circunscrita à própria deliberação monitorada, esta sim passível de recurso, não a ação secundária de controle."
Assim, inexistindo sucumbência da União, visto que não houve qualquer rediscussão de mérito no bojo dos itens 9.3 e 9.4 do Acórdão 1536/2021-TCU-Plenário, deve-se negar provimento ao agravo. Como consequência, deve-se indeferir o pedido de restituição dos autos à Serur para exame de admissibilidade do item 9.4 do Acórdão 1536/2021-TCU-Plenário.
Por fim, quanto à ausência de manifestação do MPTCU nos autos, tendo em vista que este processo não está incluído no rol de processos cuja oitiva do MPTCU é obrigatória (art. 62, inciso III, do Regimento Interno do TCU) em razão da sua natureza (monitoramento) , reconsidero a parte final do item 3 do despacho de peça 121, dispensando a remessa dos autos ao parquet.
Em face do exposto, deve-se negar provimento ao agravo.
Ante o exposto, voto por que o Tribunal adote o Acórdão que ora submeto à deliberação deste Colegiado.
TCU, Sala das Sessões, em 21 de setembro de 2022.
Ministro BRUNO DANTAS 
Relator